臺灣高等法院民事判決　　　　　　 95年度重上更(一)字第193號
上　訴　人　全日青商業股份有限公司
法定代理人　己○○
訴訟代理人　林玫卿律師
被上訴人　　壬○
　　　　　　甲○
　　　　　　戊○
共　　　同
訴訟代理人　莊乾城律師
複代理人　　林清源律師
上列當事人間請求確認債權存在事件，上訴人對於中華民國92年
7月18日臺灣臺北地方法院92年度重訴字第107號第一審判決提起
上訴，經最高法院第一次發回更審，本院於96年8月21日言詞辯
論終結，判決如下：
    主  文
原判決廢棄。
被上訴人在第一審之訴駁回。
第一、二審及發回前第三審訴訟費用由被上訴人壬○負擔百分之
六十六，被上訴人甲○負擔百分之十七，餘由被上訴人戊○負擔
。
    事實及理由
壹、程序方面：
    被上訴人於原審時起訴之聲明，僅請求(一)確認被上訴人壬○
    對上訴人有新臺幣（下同）859萬2,667元及如附表一所示之
    利息債權存在。(二)確認被上訴人戊○、甲○對上訴人各有
    214萬8,167元及各如附表二所示之利息債權存在，而未對原
    審共同上訴人泰宇廣告股份有限公司（下稱泰宇公司）為任
    何聲明（見原審卷第5頁至第7頁之起訴狀、第174-2頁至第
    174-5頁之陳報狀），是被上訴人於原審列泰宇公司為共同
    被告，容屬贅列，且本件僅上訴人對原判決聲明不服，提起
    上訴，爰僅就上訴人部分為審究，合先敘明。
貳、實體方面：
一、本件被上訴人主張：
    (一)上訴人與泰宇公司間因損害賠償事件，經臺灣臺北地方法
      院（下稱臺北地院）89年度訴字第4733號判決上訴人應給
      付泰宇公司共計1,288萬9,000元之租金及如附表一、二所
      示之利息（下稱系爭債權），並經確定在案。嗣泰宇公司
      分別於民國91年1月2日將其對上訴人之系爭債權中之6分
      之4轉讓予壬○，於90年12月31日將其餘6分之2各轉讓6分
      之1予甲○、戊○，並分別簽訂債權讓與之協議書（下稱
      系爭協議書），被上訴人並均已將債權讓與之事實通知上
      訴人。嗣被上訴人以上開確定判決為執行名義聲請對上訴
      人為強制執行時，泰宇公司及上訴人竟否認有系爭債權轉
      讓情事，致被上訴人強制執行之聲請為法院駁回，被上訴
      人受讓債權之法律關係即不明確，且在私法上之地位有受
      侵害之危險。況本件原審確認被上訴人對上訴人系爭債權
      存在後，泰宇公司並未上訴，故系爭債權之讓與對泰宇公
      司已確定並有既判力，泰宇公司自不得主張系爭債權讓與
      之效力。
    (二)又被上訴人受讓泰宇公司對上訴人之債權未受清償，故請
      求確認者為現在之法律關係，因上訴人否認被上訴人受讓
      債權之合法性，致被上訴人強制執行聲請被駁回之法律上
      不利益，被上訴人自有提起本件訴訟之利益；且被上訴人
      所請求確認者係對於上訴人債權存在，並非確認泰宇公司
      對上訴人債權存在，而債權移轉，係前案判決確定後所發
      生之事實，自得另為確認之標的，被上訴人所確認者為現
      在之法律關係。
    (三)上訴人雖抗辯業於91年12月中旬清償予泰宇公司，但未能
      舉證以實其說；況泰宇公司早於91年1、2月間已將其對上
      訴人之系爭債權讓與被上訴人，且經被上訴人通知上訴人
      即對上訴人生效，上訴人縱於91年12月間清償，對被上訴
      人亦不生效力。
    (四)又壬○因曾為泰宇公司經營廣告業務之連帶保證人而受有
      損害，另甲○、戊○為泰宇公司系爭債權租賃標的之實際
      所有權人之一，則關於泰宇公司讓與系爭債權與被上訴人
      均屬營業上事務之處理，亦符合公司法第208條第3項、第
      6項準用同法第57條之規定，故泰宇公司之董事長辛○自
      有權為泰宇公司之代表。而壬○雖為泰宇公司之董事，但
      受讓泰宇公司對上訴人之債權時，係由泰宇公司之董事長
      辛○代表泰宇公司與壬○為法律行為，且經泰宇公司董事
      會決議，故無違法之可言。至甲○、戊○二人非泰宇公司
      之董事，亦無與泰宇公司私相授受之情形。甲○、戊○與
      泰宇公司約定債權讓與之通知由泰宇公司為之，係課予泰
      宇公司通知債權轉讓之義務，並非泰宇公司不為通知時，
      債權讓與失其效力等情，求為(一)確認壬○對上訴人有859
      萬2,667元及如附表一所示之利息債權存在。(二)確認戊○
      、甲○對上訴人各有214萬8,167元及各如附表二所示之利
      息債權存在之判決（原審為被上訴人勝訴之判決，上訴人
      聲明不服，提起上訴，經本院前審改判駁回壬○在第一審
      之訴，並駁回上訴人其餘之上訴。上訴人及壬○各自對其
      敗訴部分聲明不服上訴第三審，經最高法院分別以95年度
      台上字第2370號、95年度台上字第2371號判決廢棄發回）
      。並答辯聲明：上訴駁回。
二、上訴人則以：
    (一)系爭債權既經判決確定，並無法律關係不明確之情形，被
      上訴人提起本件訴訟，即欠缺應受判決之法律上利益。
    (二)泰宇公司所營事業以廣告業務為主，系爭債權之讓與非泰
      宇公司一般業務執行範圍，依公司法第202條之規定應由
      泰宇公司董事會決議行之。惟泰宇公司董事長辛○未經召
      開董事會即為系爭債權之讓與，且不為泰宇公司所承認，
      故系爭債權之讓與不生效力。況壬○於系爭協議書簽訂當
      時為泰宇公司之董事，其與泰宇公司為債權讓與協議，未
      依公司法第223條規定由泰宇公司之監察人乙○○代表泰
      宇公司為之，辛○無權代表泰宇公司，故該協議未經泰宇
      公司同意，對泰宇公司自不生效力。
    (三)甲○、戊○提出之系爭債權讓與契約中已約明由讓與人即
      泰宇公司對債務人為通知，已有排除適用民法第297條前
      段受讓人得逕向債務人為債權讓與通知之規定，則戊○、
      甲○依約應由泰宇公司將債權讓與事實通知上訴人，其二
      人對上訴人所為之通知，自不生債權讓與之效力。且泰宇
      公司已函文告知對上訴人為「未讓與債權」之通知，則上
      訴人所為之訴外和解，並於判決確定後向原確定判決所示
      債權人即泰宇公司為清償。故甲○、戊○以「已消滅之債
      權債務關係」為確認訴訟之標的，即有未合等語，資為抗
      辯。並上訴聲明：(一)原判決廢棄。(二)上開廢棄部分，被上
      訴人在第一審之訴駁回。
三、兩造不爭執事項：
    泰宇公司對上訴人有系爭債權，業經臺北地院89年度訴字第
    4733號判決確定之事實，為兩造所不爭執（見本院重上更(一)
    卷第55、56頁之筆錄），且有臺北地院89年度訴字第4733號
    判決及其確定證明書可證（見原審卷第9頁至第22頁），堪
    信為真實。
四、本件經依民事訴訟法第463條準用同法第270條之1第1項第3
    款規定，整理並協議簡化爭點後，兩造同意就本院96年1月
    22日準備程序中，兩造協議簡化之爭點為辯論範圍，兩造之
    爭執點為：(一)泰宇公司是否可否認系爭債權轉讓之效力？系
    爭債權讓與有無抵觸公司法第202條、第223條之規定？系爭
    債權讓與是否須經泰宇公司監察人之同意？(二)系爭債權讓與
    之通知由被上訴人為之，而非由泰宇公司通知，是否有通知
    之效力？(三)上訴人是否已清償？被上訴人得否以消滅之債權
    債務關係為確認之訴訟標的？（見本院重上更(一)卷第55、56
    頁之筆錄）。茲分述如下：
    (一)按確定判決既判力之範圍，以經裁判之訴訟標的為限。關
      於判決就訴訟標的以外事項所為之判斷，無論事實上或法
      律上之理由，均非既判力效力所及（最高法院73年台上字
      第3292號判例意旨參照）。被上訴人雖主張系爭債權業經
      泰宇公司合法讓與，況本件原審確認被上訴人對上訴人系
      爭債權存在後，泰宇公司並未上訴，故系爭債權之讓與對
      泰宇公司已確定並有既判力，泰宇公司自不得否認系爭債
      權讓與之效力云云。惟查，被上訴人於原審起訴之聲明，
      僅請求(一)確認壬○對上訴人有859萬2,667元本息之債權存
      在。(二)確認戊○、甲○對上訴人各有214萬8,167元本息之
      債權存在，而未對原審共同被告泰宇公司為任何聲明（見
      原審卷第5頁至第7頁之起訴狀、第174-2頁至第174-5頁之
      陳報狀），是被上訴人於原審列泰宇公司為共同被告，顯
      屬贅列，已如前述，則泰宇公司自非本件訴訟之當事人。
      且本件訴訟標的係確認被上訴人對上訴人有上開債權存在
      ，至泰宇公司對被上訴人是否已為系爭債權之讓與，自屬
      本件訴訟之重要爭點，即為兩造攻擊防禦方法，尚不得謂
      系爭債權讓與對泰宇公司已有既判力，而認泰宇公司不得
      否認系爭債權讓與。況本件訴訟上訴人抗辯泰宇公司對上
      訴人「未為讓與債權」通知，且泰宇公司已否認讓與系爭
      債權為抗辯理由，自難遽認上訴人受確定判決既判力效力
      所及而不得為上開抗辯。
    (二)次按，公司業務之執行，除本法或章程規定應由股東會決
      議之事項外，均應由董事會決議行之，公司法第202條定
      有明文，故除公司法或該公司章程另有規定應由股東會決
      議事項外，餘均屬董事會專屬職權。又董事為自己或他人
      與公司為買賣、借貸或其他法律行為時，應由監察人為公
      司之代表，公司法第223條亦定有明文。查，依被上訴人
      所提出之債權讓與協議書觀之，上開協議書係泰宇公司前
      任董事長辛○代表公司所簽立，有協議書三份可考（見原
      審卷第23頁至第25頁）。而泰宇公司為一廣告公司，其所
      經營之事業係以廣告業務為主，並無房地出租乙項，此觀
      該公司變更登記表記載至明（見原審卷第33、34頁之公司
      變更登記事項卡），並經本院調閱泰宇公司自85年度起至
      92年度止變更登記之全部申請文件及准許登記資料，經核
      屬實。而該公司於89年度營業收入總額為5億0,149萬
      7,639元，90年度營業收入總額則為2億2,116萬4,111元，
      有泰宇公司89年度、90年度營利事業所得稅結算申報書附
      卷可稽（見本院重上卷第158、161頁），如與系爭債權總
      額1,288萬9,001元相較，系爭債權占該公司營業收入百分
      比率亦非高，自難遽認屬泰宇公司之主要營業或資產，而
      非公司法第185條規定應由股東會決議之事項。依上揭說
      明，系爭債權之讓與既非屬公司法所定應經股東會決議，
      且泰宇公司章程亦無關於債權讓與應經股東會決議之規定
      ，故系爭債權之讓與應屬泰宇公司董事會職權範圍，自應
      經泰宇公司董事會決議始為合法。
    (三)又依公司法第208條第3項規定，股份有限公司原則上以董
      事長為代表人，惟於董事為自己或他人與公司有交涉時，
      為避免利益衝突，公司法第223條特別規定此時應由監察
      人為公司之代表。董事長與公司有所交涉時，倘由監察人
      以外之人代表公司為之，即屬無權代表，應類推無權代理
      非經公司追認，其交涉行為對公司不生效力。再按「董事
      為自己或他人與公司有交涉時，由監察人為公司之代表」
      公司法第223條定有明文。又「依本條之規定觀之，任何
      董事為自己或他人與公司有交涉時，即應由監察人為公司
      之代表。至該董事有無代表公司之權限，則非所問……準
      此以解，董事長以外之董事，除充任董事長之職務代理人
      之外，雖無代表公司之權，但當其為自己或他人與公司有
      交涉時，亦不得由董事長代表公司，仍須由監察人代表公
      司」、「董事長為自己或他人與公司有交涉時，若非由監
      察人為公司之代表，其行為之效力若何？公司法未設明文
      。惟董事長就此原無代表權，故其代表公司與董事為交涉
      ，乃屬逾越代表權之行為，該行為應類推適用依無權代理
      之規定，決定其效力。申言之，非經公司之承認，對公司
      不生效力……又公司之承認亦應由監察人為之」（柯芳枝
      教授著「公司法論」第328頁至第331頁--見本院重上更(一)
      卷第32、33頁）。又就公司法第223條之規定而言，任何
      董事為自己或他人與公司有交涉時，即應由監察人為公司
      之代表。至於該董事有無代表公司之權限，則不作任何考
      慮。此觀本條用「董事」字樣，而不用「董事長」或「代
      表公司之董事」等字樣自明。準此，董事長以外之一般董
      事，除充任董事長之職務代理人之外，雖無代表公司之權
      ，但當其為自己或他人與公司有交涉時，亦不得由董事長
      代表公司，仍須由監察人代表公司。由此可知，本條之設
      ，並不單純在禁止董事之雙方代表或代理。立法原意，亦
      在防範董事長礙於同事之情誼，致有犧牲公司利益之虞（
      王文宇先生著「論董事與公司間交易之規範」參照，刊於
      政大法學評論第62期，88年12月份，第418、419頁--見本
      院重上卷第37、38頁）。綜上，足認董事長以外之董事為
      自己與公司有交涉時，有公司法第223條之適用，須由監
      察人代表公司，否則對公司不生效力，以避免公司董事藉
      著與董事長之私誼或與董事長勾結而透過與公司之自私交
      易，而圖利董事。查：
      1.依壬○所提出之債權讓與協議書觀之，該協議書之當事
        人為泰宇公司與壬○，而代表泰宇公司簽訂債權讓與之
        代表人為當時公司之董事長辛○，有該協議書可考（見
        原審卷第23頁）。然壬○係泰宇公司之董事，有當時公
        司變更登記事項卡可稽（見原審卷第33頁）。壬○既為
        債權人泰宇公司之董事，如前所述，其就該公司系爭債
        權之讓與法律行為與該公司有所交涉，即應由泰宇公司
        之監察人乙○○代表公司為本件法律行為始為適法。詎
        壬○於泰宇公司就系爭租金給付之民事判決確定後，旋
        即由無代表權人之泰宇公司董事長辛○代表泰宇公司與
        董事壬○簽立債權讓與協議書，顯損及公司之利益。揆
        諸前開說明，上開協議書既為前任董事長辛○所為，而
        該法律行為嗣後亦經泰宇公司否認，則該債權讓與協議
        書對泰宇公司不生效力。
      2.證人辛○證稱：「我與壬○是兄弟，原告（即被上訴人
        ）甲○是我弟媳，戊○是我好朋友。」、「協議書是打
        好給我看，我蓋章的。」、「（三份）是（同時簽署）
        。」、「（問：契約書內容是否由你看過再打字或你指
        示的？）答：這是總經理在處理的，我不清楚內容。」
        、「（問：協議內容是否由總經理與原告（指被上訴人
        ）協議？）答：我不知道」等語（見原審卷第14、105
        頁之筆錄）。而證人庚○○於原審證稱：「（提示協議
        書，並問：這件事你是否清楚？）答：協議書我沒有看
        過，債權讓與之事我也不知道，我只是管業務。」、「
        （問：辛○證稱協議書內容是你處理，你有何意見？）
        答：不是我處理的。」、「（問：泰宇公司財務事由何
        人處理？）答：這是財務部門管的，我只管業務。」等
        語（見原審卷第106、161頁之筆錄）。於本院審理時亦
        證稱：「（提示原審卷第23至25頁，並問：這三份協議
        書證人庚○○是否看過？）答：我是否看過，我已經忘
        記，關於債權讓與我也不記得，有無經董事會的事我也
        不知道。」、「（問：讓與系爭債權有關發生原因與業
        務關連是否經過監察人事先同意或事後承認？）答：我
        都不知道。」等語（見本院重上更(一)卷第88頁之筆錄）
        。足見系爭協議書非證人庚○○處理，其未看過系爭協
        議書，故對債權讓與之事實並不知情。而壬○確為泰宇
        公司之董事，揆諸前開說明，系爭協議書確係身為董事
        之壬○為自己之利益，致公司董事長辛○礙於兄弟、同
        事之情誼，而於系爭協議書上簽署，此與公司法第223
        條規定之立法目的，即公司董事與公司間之交易，應由
        監察人代表公司之立法原意有違。準此，壬○據此不生
        效力之債權讓與協議書確認其對上訴人有臺北地院89年
        度訴字第4733號判決主文所示金額之債權存在，即屬無
        據。
    (四)再按「代表公司之董事僅關於公司營業上之事務有辦理之
      權，若其所代表者非公司營業上之事務，本不在代表權範
      圍之內，自無所謂代表權之限制，此項無權限之行為，不
      問第三人是否善意，非經公司承認不能對於公司發生效力
      」（最高法院21年上字第1486號判例參照）。查，系爭租
      金債權讓與非泰宇公司之一般業務執行範圍，已如前述。
      而泰宇公司董事長辛○未依法召開董事會，亦經證人庚○
      ○於本院審理時證稱：「……關於債權讓與我也不記得，
      有無經董事會的事我也不知道。」、「（問：讓與系爭債
      權有關發生原因與業務關連是否經過監察人事先同意或事
      後承認？）答：我都不知道。」等語（見本院重上更(一)卷
      第88頁之筆錄）。證人乙○○亦證稱：「（問：關於泰宇
      公司將系爭債權讓與被上訴人，及將不動產移轉予辛○等
      人，證人乙○○是否有參與辛○所召開的泰宇公司董事會
      ？）答：我不知道，我沒有開過這董事會。」、「……但
      是受讓系爭債權的事我不知道，壬○、辛○等人完全沒有
      告訴我。……」等語（見本院重上更(一)卷第89頁之筆錄）
      。足見系爭債權讓與乙事，亦未經監察人召開董事會。且
      被上訴人亦自認並未收到召開董事會之議事錄，亦無會議
      紀錄等語（見本院重上更(一)卷第156頁之筆錄）。又系爭
      債權讓與人泰宇公司所經營之事業係以廣告業務為主，系
      爭債權之讓與非該公司一般業務執行範圍，已如前述，此
      亦為被上訴人所自認，被上訴人於書狀載明有「泰宇『廣
      告』股份有限公司之主行業為廣告設計，其主要營業為『
      廣告』業務。系爭租金債權之出讓，非廣告業務收入」等
      情（見本院重上卷第210、240、241頁之書狀）。是系爭
      租金債權之讓與，非泰宇公司登記事項卡之所營事業之「
      有關前各項業務之經營及轉投資」。系爭租金債權讓與協
      議，部分受讓人既有董事身分，既未經當時之監察人乙○
      ○召開董事會決議，亦未經代表公司之監察人乙○○承認
      ，依公司法第202條規定，系爭租金債權讓與協議書，對
      債權人泰宇公司自不生效力。
  (五)又按「公司業務之執行，除本法或章程規定，應由股東會
      決議之事項外，均應由董事會決議行之」公司法第202條
      定有明文（公司法第202條後段原為「……均〝得〞由董
      事會決議行之」，90年11月12日總統令修正公布第202條
      後段修正為「……均〝應〞由董事會決議行之」）。查，
      系爭租金債權之讓與，縱令已符合泰宇公司之一般業務經
      營及轉投資，然依被上訴人所提出系爭債權讓與協議書簽
      署之日期，甲○、戊○均為90年12月31日，壬○為91年1
      月2日（見原審卷第23頁至第25頁之協議書），則依修正
      後之公司法第202條規定，均應由董事會決議行之，非可
      由董事長獨自一人所得全權決定。是泰宇公司董事長辛○
      未經董事會決議，其一人所為與公司營業上事務無關之債
      權讓與行為，自應不在其代表權範圍內，此無權限之行為
      ，非但未經泰宇公司當時監察人代表公司承認，且泰宇公
      司並予以否認，則對泰宇公司自不發生效力。至被上訴人
      另主張系爭債權讓與曾經陳守德代理董事丁○○、楊介昌
      代理董事丙○○、董事壬○開會達成共識乙節，縱屬真實
      ，然亦與公司法第205條規定抵觸，該項會議之共識，不
      生公司法第202條董事會決議之效力，亦不能對於泰宇公
      司發生效力，附此敘明。
    (六)末按「董事會由董事長召集之」、「董事會開會時，董事
      應親自出席」、「董事委託其他董事代理出席董事會時，
      應於每次出具委託書，並列舉召集事由之授權範圍。」公
      司法第203條第1項、第205條第1、3項分別定有明文。又
      「董事出席之代理，應具備兩要件：……(二)代理人限於其
      他之董事，董事以外之人並無代理之權。故董事不得指派
      其配偶或子女代理出席董事會。」（施智謀先生著「公司
      法」第155頁參照--見本院重上更(一)卷第150頁）。查，被
      上訴人雖主張系爭債權讓與曾經陳守德與楊介昌、壬○開
      會決議達成債權讓與之共識，已由陳守德於本院前審證述
      屬實。然證人陳守德之證述縱屬真實，充其量僅能說明該
      會議是由非董事之陳守德代理丁○○、非董事之楊介昌代
      理丙○○，與董事壬○商議後達成債權讓與之共識，此非
      由董事長合法召集之會議，又無出具委託書合法委託其他
      董事代理出席，在此召集程序違法下所作成之共識，自無
      「董事會決議」之合法效力，對泰宇公司不生法定效力（
      最高法院70年台上字第3410號判例要旨參照）。準此，系
      爭協議書既為前任董事長辛○所代為，非由監察人乙○○
      召開董事會決議，且該法律行為嗣後亦經泰宇公司否認，
      則該債權讓與協議書對泰宇公司自不生效力。則壬○、甲
      ○、戊○據此不生效力之債權讓與協議書請求確認其等對
      上訴人有臺北地院89年度訴字第4733號判決主文所示金額
      之債權存在，自屬無據。
五、綜上所述，被上訴人請求(一)確認壬○對上訴人有859萬2,667
    元及如附表一所示之利息債權存在。(二)確認戊○、甲○對上
    訴人各有214萬8,167元及各如附表二所示之利息債權存在，
    ，非屬正當，不應准許。從而原審所為上訴人敗訴之判決，
    自有未洽。上訴意旨指摘原判決不當，求予廢棄改判，為有
    理由。自應由本院予以廢棄改判。
六、兩造其餘之攻擊或防禦方法及所用之證據，經斟酌後，認為
    均不足以影響判決之結果，爰不逐一論列。
七、據上論結，本件上訴為有理由，依民事訴訟法第450條、第
    78條、第85條第1項但書，判決如主文。
中　　華　　民　　國　　96　　年　　9 　　月　　19　　日
                  民事第七庭
                      審判長法　官  鄭三源
　　　　　　　　　　　　　　法　官  周美月
　　　　　　　　　　　　　　法　官  王聖惠
正本係照原本作成。
被上訴人如不服本判決，應於收受送達後20日內向本院提出上訴
書狀，其未表明上訴理由者，應於提出上訴後20日內向本院補提
理由書狀（均須按他造當事人之人數附繕本）上訴時應提出委任
律師或具有律師資格之人之委任狀；委任有律師資格者，另應附
具律師資格證書及釋明委任人與受任人有民事訴訟法第466條之1
第1項但書或第2項（詳附註）所定關係之釋明文書影本。
中　　華　　民　　國　　96　　年　　9 　　月　　19　　日
　　　　　　　　　　　　　　書記官   陳樂觀
附註：
民事訴訟法第466條之1（第1項、第2項）：
對於第二審判決上訴，上訴人應委任律師為訴訟代理人。但上訴
人或其他法定代理人具有律師資格者，不在此限。
上訴人之配偶、三親等內之血親、二親等內之姻親，或上訴人為
法人、中央或地方機關時，其所屬專任人員具有律師資格並經法
院認為適當者，亦得為第三審訴訟代理人。
